臺灣高等法院臺中分院刑事判決
111年度金上訴字第2184號
                                 111年度金上訴字第2193號
上  訴  人  臺灣臺中地方檢察署檢察官
被      告  黃信勳




選任辯護人  刑建緯律師
            陳婉寧律師 
上列上訴人因被告加重詐欺等案件，不服臺灣臺中地方法院111
年度金訴字第653、779號中華民國111年7月28日第一審判決（起
訴案號：臺灣臺中地方檢察署111年度偵字第7224號；併辦案號
：111年度少連偵字第297號；追加起訴案號：111年度偵字第684
2號），提起上訴，本院判決如下：
    主  文
上訴駁回。
    理  由
一、公訴意旨及併辦（告訴人乙○○部分）意旨略以：被告丙○○於
    民國110年9月23日起，以其行動電話內之通訊軟體LINE與真
    實姓名、年籍均不詳暱稱「OK忠訓國際邱志傑」、「陳伯宇
    」之人聯絡，約定由被告丙○○提供金融帳戶資料，再由該人
    將不明之款項匯入被告丙○○所提供之帳戶內，被告丙○○再將
    該款項提領交予暱稱「陳伯宇」之人所指定之人。被告丙○○
    依其智識及一般社會生活經驗，知悉一般人均可自行至自動
    櫃員機提領款項使用，如非為掩飾不法行徑，避免執法人員
    追查，以遂行詐欺等財產犯罪，斷無指示他人代領款項再以
    現金方式交付之必要，而可預見其將金融帳戶提供予其所述
    之不詳成年人使用，該人將可能藉由所蒐集得來之帳戶作為
    詐欺被害人匯款之用，以遂行詐欺取財犯行，且匯入帳戶款
    項係詐欺犯罪所得，代為提領、轉交之行為，則可能掩飾或
    隱匿該詐欺所得之本質及去向，而在上開結果不違背其本意
    之情況下，與上揭暱稱「OK忠訓國際邱志傑」、「陳伯宇」
    之成年人及其所屬詐欺集團成員（無證據證明有未滿18歲之
    人）共同意圖為自己不法之所有，基於三人以上共同犯詐欺
    取財及洗錢之不確定犯意聯絡，由其提供個人所有之臺灣銀
    行臺中分行帳號00000000000號帳戶（下稱臺銀帳戶）、中
    華郵政股份有限公司帳號00000000000000號帳戶、新光商業
    銀行帳號0000000000000號帳戶供遭詐騙之被害人匯入款項
    之用，並由該詐欺集團之不詳成員於同年9月27日16時許，
    冒稱係告訴人乙○○之外甥，撥打電話予告訴人乙○○，向其佯
    稱因亟需用錢云云，致使告訴人乙○○誤信為真而陷於錯誤，
    遂依該詐欺集團成員之指示，於同年月28日上午10時6分許
    ，至臺北市○○區○○街00號東湖郵局，以臨櫃匯款之方式，匯
    款新臺幣（下同）36萬元至被告丙○○上開臺銀帳戶內。上開
    款項匯入後，被告丙○○再以其行動電話內之通訊軟體LINE與
    暱稱「陳伯宇」之人聯繫，依暱稱「陳伯宇」之人之指示，
    前往臺灣銀行西屯分行，分別於同年月28日上午10時43分許
    提領30萬元、於同日上午10時44分許提領6萬元之後，再於
    同年月28日12時5分許，前往暱稱「陳伯宇」之人指定之臺
    中市文心路與青海路口統一超商，將款項交予詐欺集團之外
    務人員「謝家翔」，以此方式製造金流斷點，藉此掩飾或隱
    匿特定犯罪所得之本質及去向。因認被告涉犯刑法第339條
    之4第1項第2款之3人以上共犯詐欺、洗錢防制法第14條第1
    項之洗錢等罪嫌等語。
二、追加起訴意旨略以：被告丙○○於110年9月23日起，以其行動
    電話內之通訊軟體LINE與真實姓名、年籍均不詳暱稱「OK忠
    訓國際邱志傑」、「陳伯宇」之人聯絡，約定由被告丙○○提
    供金融帳戶資料，再由該人將不明之款項匯入被告丙○○所提
    供之帳戶內，被告丙○○再將該款項提領交予暱稱「陳伯宇」
    之人所指定之人。被告丙○○依其智識及一般社會生活經驗，
    知悉一般人均可自行至自動櫃員機提領款項使用，如非為掩
    飾不法行徑，避免執法人員追查，以遂行詐欺等財產犯罪，
    斷無指示他人代領款項再以現金方式交付之必要，而可預見
    其將金融帳戶提供予其所述之不詳成年人使用，該人將可能
    藉由所蒐集得來之帳戶作為詐欺被害人匯款之用，以遂行詐
    欺取財犯行，且匯入帳戶款項係詐欺犯罪所得，代為提領、
    轉交之行為，則可能掩飾或隱匿該詐欺所得之本質及去向，
    而在上開結果不違背其本意之情況下，與上揭暱稱「OK忠訓
    國際邱志傑」、「陳伯宇」之成年人及其所屬詐欺集團成員
    （無證據證明有未滿18歲之人）共同意圖為自己不法之所有
    ，基於三人以上共同犯詐欺取財及洗錢之不確定犯意聯絡，
    由其提供個人所有之臺灣銀行臺中分行帳號00000000000號
    帳戶、中華郵政股份有限公司帳號00000000000000號帳戶、
    新光商業銀行帳號0000000000000號帳戶（下稱新光帳戶）
    供遭詐騙之被害人匯入款項之用，並由該詐欺集團之不詳成
    員於同年9月28日11時許，冒稱係告訴人陳文福之外甥，撥
    打電話予告訴人陳文福，向其佯稱因亟需用錢云云，致使告
    訴人陳文福誤信為真而陷於錯誤，遂委託其表妹郭淑菁依該
    詐欺集團成員之指示，於同年月28日12時12分許，至合作金
    庫銀行南勢角分行，以臨櫃匯款之方式，匯款38萬元至被告
    丙○○上開新光帳戶內。上開款項匯入後，被告丙○○再以其行
    動電話內之通訊軟體LINE與暱稱「陳伯宇」之人聯繫，依暱
    稱「陳伯宇」之人之指示，前往新光銀行大墩分行，分別於
    同年月28日13時57分許臨櫃提領30萬元、於同日14時1分許
    、同日14時1分許、同日14時2分許以自動櫃員機提領3萬元
    、3萬元、2萬元之後，再於同年月28日14時6分許，前往暱
    稱「陳伯宇」之人指定之臺中市精誠路與大隆路統一超商，
    將款項交予詐欺集團之外務人員「謝家翔」，以此方式製造
    金流斷點，藉此掩飾或隱匿特定犯罪所得之本質及去向。嗣
    告訴人陳文福發現受騙報警處理，始循線查悉上情。因認被
    告涉犯刑法第339條之4第1項第2款之三人以上共犯詐欺取財
    及洗錢防制法第14條第1項之洗錢等罪嫌等語。
三、按犯罪事實應依證據認定之，無證據不得認定犯罪事實；不
    能證明被告犯罪者，應諭知無罪之判決；刑事訴訟法第154
    條第2項、第301條第1項分別定有明文。再檢察官對於起訴
    之犯罪事實，應負提出證據及說服之實質舉證責任。倘其所
    提出之證據，不足為被告有罪之積極證明，或其指出證明之
    方法，無從說服法院以形成被告有罪之心證者，基於無罪推
    定之原則，自應為被告無罪判決之諭知（刑事訴訟法第161
    條第1項、刑事妥速審判法第6條、最高法院92年台上字第12
    8號判決意旨參照）。
四、公訴意旨、併辦意旨（告訴人乙○○部分）及追加起訴意旨認
    被告涉有前開罪嫌，係以：㈠被告供述；㈡證人即告訴人乙○○
    、陳文福證述；㈢被告提出之LINE對話紀錄、委託代付業務
    合約書、告訴人乙○○之報案資料（含臺北市政府警察局內湖
    分局康樂派出所受理詐騙帳戶通報警示簡便格式表、受理案
    件證明單、受理各類案件紀錄表、郵局匯款單、LINE對話紀
    錄）、被告之臺銀帳戶開戶資料及交易明細；㈣告訴人陳文
    福提供之代辦委託書、郭淑菁之匯款資料、LINE對話紀錄、
    被告所申設新光帳戶之客戶基本資料、交易明細、內政部警
    政署反詐騙諮詢專線紀錄表、金融機構聯防機制通報單、受
    理各類案件紀錄表、受理案件證明單、受理詐騙帳戶通報警
    示簡便格式表等為其主要論據。
五、訊據被告固坦承有傳送上開金融帳戶帳號之照片，及提領金
    融帳戶之內款項交予「謝家翔」之事實，惟堅決否認涉有上
    開罪嫌，辯稱：我也是被詐騙集團騙的；「OK忠訓國際公司
    」的人打電話問我有無貸款的需求，當時三級警戒，我經濟
    狀況不好想要貸款，所以才會依對方所說交付帳戶資料，我
    都是拍攝該等帳戶資料的存摺封面照片及身分證照片並傳給
    對方，我沒有交付實體的存摺及提款卡出去，我也沒有交付
    網路銀行帳號及密碼給對方；對方說我的財力證明不夠，會
    請會計轉帳到我的戶頭做財力證明，後來要我去把他們匯款
    到我帳戶的錢領出來交給對方，他們當天會請「OK忠訓國際
    公司」的外務來拿取，當下我交錢出去後他們有給我簽收據
    ，收據就是委託代付業務契約書等語。
六、經查：
  ㈠被告於110年9月23日起，提供個人所有之臺灣銀行臺中分行
    帳號00000000000號帳戶、中華郵政股份有限公司帳號00000
    000000000號帳戶、新光商業銀行帳號0000000000000號帳戶
    。而詐欺集團不詳成員：①於同年9月27日16時許，冒稱係告
    訴人乙○○之外甥，撥打電話予告訴人乙○○，向其佯稱因亟需
    用錢云云，致使告訴人乙○○誤信為真而陷於錯誤，遂依該詐
    欺集團成員之指示，於同年月28日上午10時6分許，至臺北
    市○○區○○街00號東湖郵局，以臨櫃匯款之方式，匯款36萬元
    至被告上開臺銀帳戶內，嗣被告前往臺灣銀行西屯分行，分
    別於同年月28日上午10時43分許提領30萬元、於同日上午10
    時44分許提領6萬元之後，再於同年月28日12時5分許，前往
    臺中市文心路與青海路口統一超商，將款項交予詐欺集團之
    外務人員「謝家翔」；②於同年9月28日11時許，冒稱係告訴
    人陳文福之外甥，撥打電話予告訴人陳文福，向其佯稱因亟
    需用錢云云，致使告訴人陳文福誤信為真而陷於錯誤，遂委
    託其表妹郭淑菁於同年月28日12時12分許，至合作金庫銀行
    南勢角分行，以臨櫃匯款之方式，匯款38萬元至被告上開新
    光帳戶內，嗣被告前往新光銀行大墩分行，分別於同年月28
    日13時57分許臨櫃提領30萬元、於同日14時1分許、同日14
    時1分許、同日14時2分許以自動櫃員機提領3萬元、3萬元、
    2萬元之後，再於同年月28日14時6分許，前往臺中市精誠路
    與大隆路統一超商，將款項交予詐欺集團之外務人員「謝家
    翔」等事實，業據被告於警詢、偵查及本院準備程序、審理
    時供述明確，核與證人即告訴人乙○○、陳文福於警詢時證述
    之情節大抵相符，並有郵政跨行匯款申請書、詐騙集團LINE
    帳號截圖、台北市政府警察局內湖分局康樂派出所受理詐騙
    帳戶通報警示簡便格式表、受（處）理案件證明單、受理各
    類案件紀錄表、內政部警政署反詐騙諮詢專線紀錄表（偵字
    第7224號卷第27、35至45頁）、臺灣新光商業銀行股份有限
    公司集中作業部110年11月11日新光銀集作字第1100104405
    號函暨檢附之丙○○帳戶開戶基本資料及歷史交易明細查詢（
    偵字第6842號卷第47至51頁）、新北市政府警察局汐止分局
    汐止派出所陳報單、受理各類案件紀錄表、受（處）理案件
    證明單、內政部警政署反詐騙諮詢專線紀錄表、金融機構聯
    防機制通報單、郭淑菁之代辦委託書、合作金庫商業銀行匯
    款申請書代入傳票、與詐騙集團成員之LINE對話紀錄（偵字
    第6842號卷第59、65至90頁）在卷可佐，此部分事實應堪認
    定。
　㈡惟按詐欺集團取得他人帳戶資料，並用以供被害人匯款及指
    示他人提款之原因甚多，並非必然係與詐欺集團成員間有犯
    意聯絡。倘帳戶所有人主觀上與詐欺集團成員間無犯意聯絡
    ，係遭詐欺集團詐騙，始將其帳戶資料提供予詐欺集團使用
    ，並依詐欺集團指示而提領帳戶內款項，即難僅憑被害人將
    受騙款項匯入帳戶所有人之帳戶，及由該帳戶所有人提款，
    即認該帳戶所有人涉犯加重詐欺取財或一般洗錢犯行（最高
    法院110年度台上字第5412號判決意旨參照）。
　㈢實務上常見真正基於詐欺犯意，以不法利益為對價，提供金
    融帳戶資料予詐欺集團，或為詐欺集團提領款項之行為人，
    於案發後到案時，自覺心虛，而未能將自己當時與詐欺集團
    間全部、完整的對話內容陳報給檢警單位，部分縱使有提出
    ，亦常見提出不完整之對話內容。然本案被告於110年11月3
    日警詢時，及於111年3月4日偵查中，均提出其留存以通訊
    軟體LINE與自稱OK忠訓人員「邱志傑」、「陳伯宇」間之完
    整對話內容（見偵字第6842號卷第21至45頁；偵字第7224號
    卷第57至103、105至161頁），未有刪除、掩飾或隱匿情形
    ，此與詐欺集團成員間通常使用匿名聯繫，完畢時即刪除相
    關紀錄，以避免遭警循線查獲之聯繫方式不同，則被告與「
    邱志傑」、「陳伯宇」等詐欺集團成員間，是否確有犯意聯
    絡，實非無疑。
　㈣又觀諸被告所提出之上開對話紀錄內容，其等對話內容略有
    （偵字第6842號卷第21至45頁；偵字第7224號卷第57至103
    、105至161頁；原審追加卷第67至167頁）：
　⒈邱志傑：你好，黃先生。我是剛才聯絡您的專員。目前這個
    優惠專案利息1.38％，最高可以分84期，免保人，前三個月
    免息，最高可貸200萬。您目前需求多少。
    被  告：大概20-30萬，不過我最近剛完成前置協商，但是
    你剛剛說的每個月還款的金額的話，我是OK的。
    邱志傑：好。你基本的先幫我填寫。協商幾號還款。是哪個
    銀行。
    被  告：新光。9號。
    邱志傑：你的資料我們都審核過了，你的分數其實就差一點
    ，你的分數重點差在餘額金額跟資產財力方面不足，導致銀
    行方面會去質疑你的還款能力......解決目前這個問題的方
    法就是做財力證明，那這個部分我有跟公司爭取到了，那你
    願意配合嗎？
    被  告：可以配合，請問要那些財力證明？
    邱志傑：（傳送委託代付業務合約書）整個流程會進行2-3
    天每天早上9-17點我們公司會計部會逐一將公司項匯到您的
    帳戶，我們客戶經理會指導您將款項領出，並且我們會派我
    們外務去跟您做收取，當您繳交完公司款項，我們外務會請
    您簽署代收代付的合約來保障我們雙方，另外還有收據這些
    都要請您妥善保管。我們需要以下資料：⒈雙證件正反面。⒉
    銀行帳戶（提款卡正面、簿子封面）。
    被  告：好。　　
    邱志傑：你資料什麼時候可以傳給我。
    被  告：（傳送身分證、駕駛執照、3金融帳戶存摺封面照
    片）
    邱志傑：（陳伯宇）這是我們經理，你加他密他，跟他講邱
    專員讓您聯絡他。
    被  告：已加。
    邱志傑：好。
    被  告：你轉給我的陳伯宇，我照他的方式處理，結果我的
    帳戶被報案。怎麼回事？　　　
    邱志傑：這是誤會，今天會幫您處理。
    被  告：好。
    邱志傑：您好黃先生。你現在資料都沒有問題，公司為確保
    銀行按時撥款給您，需要你到超商購買GASH點數來做稅務證
    明，然後公司會派外務過去找你面簽合約，撥款的同時會給
    你報銷你購買點數的錢。
    被  告：我的帳戶被報案。先解決帳戶問題。
    邱志傑：您這個用好，帳戶問題馬上就可以解決。（傳送購
    買點數流程之圖片）這是操作流程，你去超商買兩張5000 G
    ASH點數。買好小票拍傳給我，我做報銷憑。
    被  告：（傳送購買GASH點數顧客聯）.....我也是沒辦法
    才會請你們處理，因為我是照你們安排，帳戶才被鎖。　　
　⒉被  告：你好，邱專員讓我聯絡你。
　　陳伯宇：請問你什麼時候能配合呢？
　  被  告：下禮拜二（9月28號）白天整天我都可以。
　　陳伯宇：明天存摺、印章、提款卡、身分證都要帶著。明天
    列印明細表拍給我，就可以在家等候我通知，資金入帳我會
    提前半小時通知讓你做準備。三家地址查一下傳給我喔。
　  被  告：台灣銀行西屯分行（地址）。台中何厝郵局（地址
    ）。新光銀行大墩分行（地址）。
　　陳伯宇：好的，收到喔。那等候我通知。
　　被  告：好。我剛到台銀。
　　陳伯宇：好。查餘額拍給我，確保資金有沒有入帳。
　　被  告：嗯。（傳送交易明細表）　　
　　陳伯宇：好，到櫃台提領30萬，行員問是誰匯款給你的就說
    乙○○，資金用途說跟親友借貸就可以了。櫃台領完再到提款
    機領6萬。
　  被  告：櫃臺剛領好。
　　陳伯宇：好。文心路三段76號7-11文心門市，外務姓名謝家
    翔，你到了跟我說。
　  被  告：（傳送外務照片）這位嗎。　　
　　陳伯宇：是的。謝家翔外務。
　  被  告：點收中。
　　陳伯宇：好。那你到新光。到一樣查餘額拍給我。
　  被  告：（傳送新光銀行自動櫃員機明細表照片）　　
　　陳伯宇：好，到櫃台提領30萬，行員問是誰匯款給你的就說
    郭淑菁，資金用途說跟親友借貸就可以了。櫃台領完再到提
    款機領8萬。
　  被  告：38萬都領好了。
　　陳伯宇：好的，我問一下外務要約哪（傳送7-11精明門市網
    址照片）。
　  被  告：（傳送外務謝家翔點收款項照片）點完了。　　
　　陳伯宇：好的。
　  被  告：請回電，謝謝。
　㈤由以上對話內容可知，其等對談者，均為與貸款相關之話題
    ，未涉及詐欺集團，而被告因背負經濟壓力，急欲申辦貸款
    使用，非無可能因一時疏忽而輕信與其聯繫者為OK忠訓公司
    人員，及誤信對方係在為其申辦貸款等說詞；且被告於本案
    中，向「邱志傑」稱「我的帳戶被報案」等語，並要求「邱
    志傑」先解決其帳戶問題，嗣又誤信「邱志傑」，前往超商
    購買GASH點數共1萬元，並傳送GASH點數顧客聯照片給「邱
    志傑」，此等購買遊戲點數情節，要與一般實務遭詐欺之被
    害人會依指示購買遊戲點數之情形相同，堪信被告辯稱其也
    是遭詐欺等節，應非虛妄，尚難遽認被告主觀上明知或已預
    見「邱志傑」、「陳伯宇」等人可能為詐欺集團成員。
　㈥再者，一般人對於社會事物之警覺程度因人而異，對於合法
    性之查證及辨識能力高低亦有不同；詐騙手法推陳出新，民
    眾未能適時辨別真實性，致遭渠等訛詐之詞所惑，而為不合
    情理之舉措者，尚非罕見。本案被告並未交付提款卡或密碼
    等資料，顯示系爭帳戶仍屬於被告自己實力支配，此與一般
    交付帳戶任由詐欺集團作為財產犯罪使用之情形已有不同，
    既然提款所需之印章、密碼、提款卡、實體存摺等物件仍在
    自己實力支配而未交付對方，是以一般成年人之智識程度，
    亦難以對方要求而提供上開帳戶帳號之事，即認被告具有共
    同詐欺、洗錢之犯意。
　㈦按洗錢防制法之立法目的，依同法第1條之規定，係在防制洗
    錢，打擊犯罪。申言之，即在於防範與制止特定犯罪（加重
    詐欺罪）所得藉由金融機構帳戶或正常交易管道等洗錢行為
    ，使其形式上轉換成為合法來源，而掩飾或切斷犯罪所得來
    源與犯罪之關聯性以躲避查緝。是洗錢防制法第2條第2款之
    洗錢行為，除有掩飾或隱匿特定犯罪所得之本質、來源、去
    向、所在、所有權、處分權或其他權益之行為外，仍須有旨
    在避免追訴、處罰而為上述行為之犯意，始克相當。而提供
    帳戶以掩飾不法所得之去向，固屬洗錢行為之態樣，然交付
    帳戶供他人使用，使他人藉以取得犯罪所得之情形，是否當
    然即屬掩飾不法所得之去向，而可構成洗錢行為，尚不可一
    概而論。查本件被告係因誤信「邱志傑」、「陳伯宇」而提
    供自己之帳戶帳號及提領款項，惟尚難其有詐欺犯意，業如
    前述，則其亦無洗錢之犯意，要屬當然，亦難對被告以洗錢
    罪相繩。
　㈧此外，公訴、併辦（告訴人乙○○部分）及追加起訴意旨所舉
    其餘證據，僅能證明告訴人2人遭詐欺後，有先後匯款至被
    告之上開金融帳戶，嗣被告有前往提領款項並交付他人，尚
    不足以佐證被告主觀上與詐欺集團成員間有犯意聯絡而參與
    本案，而難認被告有公訴、併辦（告訴人乙○○部分）追加起
    訴意旨所指之犯行。
七、綜上所述，被告是否涉犯公訴、併辦（告訴人乙○○部分）、
    追加起訴意旨所指之加重詐欺取財、洗錢等犯行，既有合理
    之懷疑，且公訴人認為其涉犯此犯行所憑之證據，尚未達於
    通常一般之人均不致有所懷疑，而得確信其為真實之程度，
    依前揭說明，既不能證明被告犯罪，基於無罪推定原則，應
    為無罪之諭知。原審為被告無罪之判決，經核並無違誤，檢
    察官上訴意旨指摘原審判決不當，其上訴為無理由，應予駁
    回。　　
八、臺灣臺中地方法院檢察署111年度少連偵字第297號併辦案件
    ，其中關於告訴人乙○○部分，與本案具有事實上同一關係，
    應由本院併予審理；另其中關於告訴人童維洲部分，與本案
    並無事實上同一或裁判上一罪之關係，本院無從併予審理，
    此部分應退由臺灣臺中地方法院檢察署檢察官另行處理，併
    此敘明。
據上論結，應依刑事訴訟法第368條，判決如主文。
本案經檢察官陳振義提起公訴及移送併辦（告訴人乙○○部分），
檢察官許景森追加起訴，檢察官王宜璇提起上訴，檢察官甲○○到
庭執行職務。
中　　華　　民　　國　　111 　年　　11　　月　　29　　日
            刑事第十一庭　  審判長法　官　張意聰
                                  法　官　周瑞芬
                                  法　官　陳慧珊
以上正本證明與原本無異。
檢察官得上訴，被告不得上訴。
檢察官提起上訴須符合刑事妥速審判法第9 條第1 項之規定。
如不服本判決得上訴部分應於收受送達後二十日內向本院提出上
訴書狀，其未敘述上訴理由者，並得於提起上訴後二十日內向本
院補提理由書（均須按他造當事人之人數附繕本）「切勿逕送上
級法院」。因疫情而遲誤不變期間，得向法院聲請回復原狀。

                                  書記官  李淑芬 
中　　華　　民　　國　　111 　年　　11　　月　　29　　日
刑事妥速審判法第9條
除前條情形外，第二審法院維持第一審所為無罪判決，提起上訴
之理由，以下列事項為限：
一、判決所適用之法令牴觸憲法。
二、判決違背司法院解釋。
三、判決違背判例。
刑事訴訟法第三百七十七條至第三百七十九條、第三百九十三條
第一款規定，於前項案件之審理，不適用之。